【裁判字號】    97,上訴,1437
【裁判日期】    970520
【裁判案由】    搶奪等
【裁判全文】
臺灣高等法院刑事判決                97年度上訴字第1437號
上  訴  人
即  被  告  甲○○
                    （現另案在臺灣臺北監獄執行中）
上列上訴人因搶奪等案件，不服臺灣臺北地方法院97年度訴字第
51號，中華民國97年 1月31日第一審判決（起訴案號：臺灣臺北
地方法院檢察署96年度偵字第 19970號），提起上訴，本院判決
如下：
    主  文
原判決關於附表編號一、二、三所示搶奪罪及定執行刑部分均撤
銷。
甲○○意圖為自己不法之所有，而搶奪他人之動產，罪，均累
犯，各處附表編號一、二、三所示之刑，附表編號一、二所示之
罪，各減為有期徒刑肆月。應執行有期徒刑壹年貳月。
    事  實
一、甲○○曾因竊盜案件，經臺灣士林地方法院以89年度易字第
    1010號刑事判決判處有期徒刑 4月確定並執行完畢。又因持
    有毒品案件，經臺灣士林地方法院以89年度簡字第1224號刑
    事簡易判決判處有期徒刑 3月確定並執行完畢。甲○○復因
    竊盜、偽造文書等案件，經臺灣板橋地方法院以90年度訴緝
    字 119號刑事判決判處各有期徒刑8月、7月，應執行有期徒
    刑1年2月確定；另因施用第二級毒品案件，經臺灣士林地方
    法院以90年度簡字第436號刑事簡易判決處有期徒刑6月確定
    ；上開2案，經臺灣板橋地方法院以91年度聲字第413號裁定
    合併應執行有期徒刑2年3月。甲○○於民國（下同）91年 1
    月22日入監執行，於92年 8月26日縮短刑期假釋出監，假釋
    期間付保護管束，迄93年 4月21日保護管束期滿未經撤銷，
    視為執行完畢。
二、詎甲○○猶不知悔改，自95年、96年間，因缺錢花用，竟起
    貪念，意圖為自己不法之所有，分別於附表所示之時間、地
    點，為附表編號一、二、三所示搶奪路人包包之犯行，甲○
    ○搶奪包包後，將包包內現金取出花用，其餘財物任意丟棄
    。嗣甲○○騎乘其於附表編號四所示時、地所竊得乙○○所
    有車牌號碼 BCP-965號重型機車，於附表編號五所示時、地
    搶奪不詳成年女子包包得手後，經現場民眾合力追捕，甲○
    ○乃棄車逃逸，不詳女子將包包取回即離去現場，嗣員警據
    報到場後，在機車上採得甲○○指紋數枚（按附表編號四竊
    盜部分及附表編號五搶奪部分，業據被告撤回上訴確定），
    乃循線查獲甲○○。而甲○○在未被有偵查犯罪職權之機關
    或公務員知悉附表編號一至三所示強奪之犯罪行為人前，出
    具自白書承認為其所為，自首而接受裁判。
三、案經臺北市政府警察局松山分局移送臺灣臺北地方法院檢察
    署檢察官偵查起訴。
    理  由
一、認定事實所憑之證據及理由：
    訊據上訴人即被告甲○○於警詢、偵訊及法院審理時坦承上
    情不諱（見偵查卷第81至85、122至123頁、原審卷第25頁反
    面、第28頁，），並簽署自白書 1份為據（見偵查卷第86頁
    ），核與附表編號一至三之被害人葉自華、李雅婷、施淳瑄
    及附表編號三之在場目擊證人陳雪蘋指述經過相符（見偵查
    卷第87至89、90、104、105、91至92、105、93至94、95 至
    96、24至25、55頁），且經警在附表編號五犯嫌遺留在現場
    即乙○○遺失之車牌號碼BC P-965號重型機車上採集之指紋
    ，以特徵點比對法鑑驗結果，與被告右拇、右環、右小、左
    拇指指紋相符，此有內政部警政署刑事警察局96年 6月26日
    刑紋字第0960093617號鑑驗書附卷可考（見偵查卷第4至5頁
     ），並有附表編號五時、地之監視錄影器光碟1片及錄影畫
    面翻拍照片41張負附卷足佐（見偵查卷第12至28頁），足認
    被告上開自白，與事實相符，應堪採信。綜上，本案事證明
    確，被告卻有如附表編號一至三所示搶奪犯行，均堪認定，
    應依法論科。
二、論罪
  (一)查被告於附表編號一行為後，刑法於94年1月7日修正通過、
    於94年2月2日公布、於95年7月1日施行，修正第 2條、第47
    條、第51條、第62條等規定。按行為後法律有變更者，適用
    行為時之法律，但行為後之法律有利於行為人者，適用最有
    利於行為人之法律，現行刑法第2條第1項訂有明文。此條規
    定乃與刑法第 1條罪刑法定主義契合，而貫徹法律禁止溯及
    既往原則，係規範行為後法律變更所生新舊法律比較適用之
    準據法，是刑法第2條本身雖經修正，但刑法第2條既屬適用
    法律之準據法，本身尚無比較新舊法之問題，應一律適用裁
    判時之現行刑法第 2條規定以決定適用之刑罰法律，先予敘
    明。而被告於前次有期徒刑執行完畢後，5 年以內再故意犯
    本件附表編號一所示有期徒刑以上之罪，不論依修正前之刑
    法第47條或修正後之刑法第47條第 1項之規定，均構成累犯
    ，是對被告而言並無有利或不利之情形；又修正前刑法第62
    條規定：「對於未發覺之罪自首而受裁判者，減輕其刑。但
    有特別規定者，依其規定」，惟95年7月1日修正公布施行之
    刑法第62條則規定：「對於未發覺之罪自首而受裁判者，『
    得』減輕其刑。但有特別規定者，依其規定」。比較修正前
    後有關自首之規定，修正前之舊法規定為「必減」，修正後
    新法改為「得減」，影響行為人刑罰之法律效果，為法律有
    變更，並以修正前刑法第62條規定，有利於被告。故經綜合
    比較之結果，應依刑法第2條第1項前段規定，一體適用修正
    前刑法之規定（最高法院95年第 8次刑事庭會議決議參照）
    。
  (二)核被告如附表編號一、二、三所為，均係犯刑法第325條第1
    項之搶奪罪。又被告所犯附表編號一至三所示犯行，犯意個
    別，行為互殊，應予分論併罰。而被告在未被有偵查犯罪職
    權之機關或公務員知悉附表編號一至三所示各自獨立之強奪
    罪之犯罪行為人前，出具自白書承認為其所為，而接受裁判
    ，均為自首，附表編號一部分應依修正前刑法第62條前段規
    定、附表編號二、三部分應依現行刑法第62條前段規定，均
    減輕其刑。又查被告有如犯罪事實欄一所載犯罪科刑及執行
    情形，有本院被告前案紀錄表附卷可參，是被告於前案有期
    徒刑之執行完畢後 5年以內，故意再犯本件如附表編號一至
    三所示有期徒刑以上之搶奪罪，附表編號一部分應依修正前
    刑法第47條、附表編號二、三部分應依現行刑法第47條第 1
    項規定，均為累犯，均各加重其刑，並依法先加而後減之。
三、原審以被告所犯附表編號一至三所示搶奪罪，均犯罪事證明
    確，予以論罪科刑，固非無見。惟查，被告所犯上開三搶奪
    犯行，均符合自首要件，原審漏未審酌及此，於法即有未合
    。被告上訴意旨執此指摘原判決不當，為有理由，自應由本
    院將原判決關於附表編號一、二、三所示搶奪罪及定執行刑
    部分均撤銷改判，爰審酌：(1)被告因缺錢花用，竟以搶奪路
    人包包之方式取財，手段惡劣，危害社會治安非輕；(2)被告
    曾因竊盜案件，經臺灣士林地方法院以89年度易字第1010號
    刑事判決判處有期徒刑 4月確定並執行完畢；又因竊盜、偽
    造文書等案件，經臺灣板橋地方法院以90年度訴緝字 119號
    刑事判決判處各有期徒刑8月、7月，應執行有期徒刑1年2月
    確定，業已執行完畢等情，有本院被告前案紀錄表附卷可參
    ，詎被告再犯本件 3次搶奪犯行，顯無悔悟；(3)惟被告犯罪
    後，坦承犯行，庭訊態度尚可等一切情狀，就附表編號一至
    三所示各罪，各均量處有期徒刑8月。再查，中華民國96 年
    罪犯減刑條例於95年7月4日公布，於同年月16日施行。按犯
    罪在中華民國96年 4月24日以前者，除中華民國96年罪犯減
    刑條例另有規定外，依下列規定減刑：‧‧‧有期徒刑、拘
    役或罰金，減其刑期或金額2分之1；而宣告死刑、無期徒刑
    或逾有期徒刑1年6月之刑者，不得減刑；又依本條例應減刑
    之罪，未經判決確定者，於裁判時，減其宣告刑，並應於判
    決主文同時諭知其宣告刑及減得之刑，中華民國96年罪犯減
    刑條例第2條第1項第3款、第3條第1項第15款、第7條第 1項
    、第2項分別定有明文。查被告係於96年4月24日前犯附表編
    號一、二之搶奪犯行，經本院判處未逾有期徒刑1年6月之刑
    ，迄未判決確定，爰依上開條例第2條第1項第3款、第7條規
    定，就被告所犯此2罪，分別將其宣告刑各減為有期徒刑4月
    。再按裁判確定前犯數罪，有應減刑與不應減刑者，就應減
    刑之罪，依本條例第2條、第4條、第6條、第8條及第10條規
    定減刑後，與不應減刑之罪之宣告刑，適用刑法第51條定其
    應執行之刑，中華民國96年罪犯減刑條例第11條亦有明文。
    查94年2月2日修正前刑法第51條第 5款規定：「數罪併罰，
    分別宣告其罪之刑，依左列各款定其應執行者：‧‧‧宣告
    多數有期徒刑者，於各刑中之最長期以上，各刑合併之刑期
    以下，定其刑期。但不得逾20年」，修正後之刑法第51條第
    5款則修正為：「 宣告多數有期徒刑者，於各刑中之最長期
    以上，各刑合併之刑期以下，定其刑期。但不得逾30年」，
    茲比較結果，修正後刑法並未較有利於被告，是依刑法第 2
    條第1項前段之規定，仍應依修正前刑法第51條第5款之規定
    ，就上開附表編號一至三所示搶奪罪，合併定應執行有期徒
    刑1年2月，以示懲儆。
四、公訴意旨雖以被告有犯罪習慣，聲請併諭知強制工作。惟按
    保安處分係針對受處分人將來之危險性所為之處置，以達教
    化、治療之目的，為刑罰之補充制度，而我國現行刑法採刑
    罰與保安處分雙軌制，係在維持行為責任之刑罰原則下，為
    協助行為人再社會化之功能，以及改善行為人潛在之危險性
    格，期能達成根治犯罪原因、預防犯罪之特別目的。是保安
    處分中之強制工作，旨在對嚴重職業性犯罪及欠缺正確工作
    觀念或無正常工作因而犯罪者，強制其從事勞動，學習一技
    之長及正確之謀生觀念，使其日後重返社會，能適應社會生
    活。再保安處分應受比例原則之規範，保安處分之宣告，應
    與行為人所為行為之嚴重性、行為人所表現之危險性及對於
    行為人未來行為之期待性相當，而由法院視行為人之危險性
    格，決定應否令入勞動處所強制工作，以達預防之目的。查
    被告固有數次竊盜前科，惟時間尚非密集，且被告以臨時工
    為業，其再犯搶奪犯罪之動機與家中經濟負擔有關，已據被
    告供承在卷（原審卷第28頁反面），是難僅以被告有數次竊
    盜前科而遽予推認被告有犯竊盜、搶奪等罪之習慣。本院認
    為就被告本件所犯附表編號一至三搶奪部分，判處有期徒刑
    1年2月已足收警惕之效，尚無宣告強制工作之必要，附此說
    明。
據上論斷，應依刑事訴訟法第369條第1項前段、第364條、第299
條第1項前段，刑法第2條第1項前段、第47條第1項、第62條前段
、第325條第1項，修正前刑法第47條、第51條第 5款、第62條前
段，中華民國96年罪犯減刑條例第2條第1項第3款、第7條、第11
條，判決如主文。
本案經檢察官許美女到庭執行職務。
中    華    民    國    97    年    5     月    20    日
                  刑事第五庭審判長法  官  吳  敦
                                  法  官  張傳栗
                                  法  官  陳春秋
以上正本證明與原本無異。
如不服本判決，應於收受送達後十日內向本院提出上訴書狀，其
未敘述上訴之理由者並得於提起上訴後十日內向本院補提理由書
（均須按他造當事人之人數附繕本）。
                                  書記官  李家敏
中    華    民    國    97    年    5     月    20    日
附錄：本案論罪科刑法條全文
中華民國刑法第325條
意圖為自己或第三人不法之所有，而搶奪他人之動產者，處 6月
以上5年以下有期徒刑。
因而致人於死者，處無期徒刑或 7年以上有期徒刑，致重傷者，
處 3年以上10年以下有期徒刑。
第 1項之未遂犯罰之。
附表：
┌──┬─────┬──────┬───────┬───┬───────┬─────┬────┐
│編號│ 犯罪時間 │  犯罪地點  │   犯罪手段   │被害人│ 犯罪所得財物 │ 所犯法條 │  科刑  │
├──┼─────┼──────┼───────┼───┼───────┼─────┼────┤
│ 一 │95年1月7日│臺北市○○路│騎乘機車趁被害│葉自華│包包1 個（內含│刑法第325 │有期徒刑│
│    │上午9時20 │2段410巷100 │人不注意自被害│      │現金新臺幣5 千│條第1 項  │8 月，減│
│    │分許      │號前        │人右後方搶奪包│      │元、身分證1 張│          │為有期徒│
│    │          │            │包            │      │、健保卡3 張、│          │刑 4月  │
│    │          │            │              │      │聯邦銀行信用卡│          │        │
│    │          │            │              │      │1 張、華南銀行│          │        │
│    │          │            │              │      │晶片金融卡1 張│          │        │
│    │          │            │              │      │、易利信行動電│          │        │
│    │          │            │              │      │話1 支含SIM 卡│          │        │
│    │          │            │              │      │1 張）        │          │        │
├──┼─────┼──────┼───────┼───┼───────┼─────┼────┤
│ 二 │95年7月27 │臺北市○○街│騎乘機車趁被害│李雅婷│包包1 個（內含│刑法第325 │有期徒刑│
│    │日晚上10時│23巷5號對面 │人不注意自被害│      │現金約1800元、│條第1 項  │8 月，減│
│    │30分許    │            │人左後方搶奪包│      │金融卡2 張、信│          │為有期徒│
│    │          │            │包            │      │用卡2 張、三星│          │刑 4月  │
│    │          │            │              │      │牌手機1支）   │          │        │
├──┼─────┼──────┼───────┼───┼───────┼─────┼────┤
│ 三 │96年5月3日│臺北市光復南│騎乘機車趁被害│施淳瑄│包包1 個（內含│刑法第325 │有期徒刑│
│    │晚上8時40 │路57巷10號前│人不注意自被害│      │現金1500元、身│條第1 項  │8 月    │
│    │分許      │            │人右後方搶奪包│      │分證、健保卡各│          │        │
│    │          │            │包            │      │1 張、NOKIA 與│          │        │
│    │          │            │              │      │SONY ERICCSON │          │        │
│    │          │            │              │      │行動電話各1 支│          │        │
│    │          │            │              │      │、台新銀行信用│          │        │
│    │          │            │              │      │卡、玉山銀行信│          │        │
│    │          │            │              │      │用卡各1 張、中│          │        │
│    │          │            │              │      │國信託金融卡、│          │        │
│    │          │            │              │      │臺灣企銀金融卡│          │        │
│    │          │            │              │      │各1 張及住處鑰│          │        │
│    │          │            │              │      │匙1 串）      │          │        │
├──┼─────┼──────┼───────┼───┼───────┼─────┼────┤
│ 四 │96年6月11 │臺北縣汐止市│以自備鑰匙1支 │乙○○│車牌號碼BCP-96│刑法第320 │撤回上訴│
│    │日上午9時 │伯爵街98巷15│，竊取車牌號碼│      │5 號重型機車  │條第1 項  │，已確定│
│    │40分許    │號地下室    │BCP-965 號重型│      │              │          │        │
│    │          │            │機車          │      │              │          │        │
├──┼─────┼──────┼───────┼───┼───────┼─────┼────┤
│ 五 │96年6月11 │臺北市松山區│騎乘車牌號碼BC│姓名年│包包1 個（內含│刑法第325 │撤回上訴│
│    │日上午10時│敦化北路145 │P-965 號重型機│籍不詳│財物不詳），經│條第1 項  │，已確定│
│    │許        │巷18弄2號前 │車，趁被害人不│之成年│女子當場拾回。│          │        │
│    │          │            │注意從後方搶奪│女子  │              │          │        │
│    │          │            │被害人置放於腳│      │              │          │        │
│    │          │            │踏車菜籃內包包│      │              │          │        │
└──┴─────┴──────┴───────┴───┴───────┴─────┴────┘


司法院資訊處製作；財團法人民間司法改革基金會備份。
